臺灣板橋地方法院刑事判決　　　　　　　95年度訴字第3777號
公　訴　人　臺灣板橋地方法院檢察署檢察官
被　　　告　庚○○
　　　　　　己○○
選任辯護人　繆璁律師
被　　　告　甲○○
選任辯護人　李金澤律師
　　　　　　丁○○
　　　　　　乙○○
　　　　　　戊○○
　　　　　　辛○○
上列被告因貪污等案件，經檢察官提起公訴（九十五年度偵字第
五○三二、五○三三號），本院判決如下：
    主  文
本件管轄錯誤，移送於臺灣臺中地方法院。
    理  由
一、本件公訴意旨詳如附件臺灣板橋地方法院檢察署檢察官起訴
    書所載。
二、按案件由犯罪地或被告之住所、居所或所在地之法院管轄；
    無管轄權之案件，應諭知管轄錯誤之判決，並同時諭知移送
    於管轄法院；且得不經言詞辯論為之，刑事訴訟法第五條第
    一項、第三百零四條、第三百零七條分別定有明文。次按被
    告之住所、居所或所在地，係以起訴時為標準，最高法院四
    十八年臺上字第八三七號著有判例意旨可資參照。末按數同
    級法院管轄之案件相牽連者，得合併由其中一法院管轄；一
    人犯數罪、數人共犯一罪或數罪、數人同時在同一處所各別
    犯罪或犯與本罪有關係之藏匿人犯、湮滅證據、偽證、贓物
    各罪者，為相牽連案件，刑法第六條第一項、第七條規定甚
    明。
三、經查：
  (一)本件被告庚○○、己○○、甲○○、丁○○、乙○○、戊○○、辛○○被訴貪污等案件，經公訴人於民國九十五年十一
    月三十日提起公訴，並於九十五年十二月十三日繫屬於本院
    ，有該起訴書及臺灣板橋地方法院檢察署九十五年十二月十
    三日丙○榮樂九十五偵五○三三字第一○六九一○號函暨本
    院收狀戳章印文為憑。而本案起訴時，被告庚○○之住所地
    為臺中縣豐原市○○路一○○巷二號，己○○之住居所地為
　　臺中縣豐原市○○路二十四巷十九號及臺中縣豐原市○○路
    ○段九五三巷九號，甲○○之住所地為臺中縣大里市○○○
    街二十七巷十四號，丁○○之住所地為臺中縣豐原市○○路
    一七三號二樓，乙○○之住所地為臺中縣潭子鄉○○路○段
    一八四巷四十五號，戊○○之住所地為臺中縣烏日鄉○○街
    三十巷七號，辛○○之住所地為南投縣水里鄉○○路一巷九
    號，此據其等於偵查時供明在卷，並有法務部戶役政連結作
    業系統個人查詢資料七份在卷可稽。又被告庚○○、己○○
    、甲○○、丁○○、乙○○、戊○○、辛○○於本案起訴時
    並未遭羈押或另在監服刑，亦有臺灣高等法院在監在押全國
    紀錄表七件存卷可查，則被告七人於本件起訴時之住所、居
    所或所在地均非在本院轄區。
  (二)又本件起訴書記載被告庚○○、己○○、甲○○、丁○○、
    乙○○、戊○○、辛○○違反貪污治罪條例等犯罪行為包括
    ：1.被告辛○○與共犯鍾華昌（經檢察官移送本院九十四年
    度訴字第二○七一號併案審理）為好友，鍾華昌為爭取臺中
    縣政府環境保護局（下稱臺中縣環保局）四十二輛垃圾車採
    購案，於九十一年十月間二人相約在臺中市長榮桂冠飯店咖
    啡廳會商，希藉被告辛○○與臺中縣議會議長張清堂之關係
    ，請議長張清堂幫助鍾華昌取得該採購案。嗣被告辛○○於
    九十一年十一月間偕同鍾華昌、李忠敏（大郁公司協理，經
    檢察官另案起訴）等人到臺中市○○路「閤家歡ＫＴＶ」拜
    訪張清堂，之後又多次獨自或協同李忠敏等人到臺中縣議會
    拜訪張清堂、戊○○、甲○○，請其等幫忙大郁公司得標。
    2.嗣後鍾華昌主動請求與魏秀夫（業經臺灣臺北地方法院以
    九十五年度訴字第三八四號判決無罪，現由臺灣高等法院審
    理中）合作，協議由魏秀夫利用其與被告即臺中縣政府環保
    局局長庚○○熟識之關係而負責綁標，另鍾華昌負責協調國
    內垃圾車底盤進口商配合不出售底盤予其他廠商及不提供投
    標所須之證明文件，以利其順利得標。鍾華昌與魏秀夫達成
    協議後，為避免魏秀夫之縣府路線與辛○○之議會路線發生
    衝突，乃於九十二年四月間找辛○○商議，希望辛○○瞭解
    暫時改由鍾華昌與魏秀夫進行縣府為主，辛○○之議會路線
    為輔，並承諾提供本案其中二十一輛每輛新臺幣（下同）二
    百六十萬元單價之一成共約五百萬元，做為辛○○的「吃紅
    」，獲辛○○同意。3.另魏秀夫依前開協議，至臺中縣政府
    環保局找該局局長庚○○磋商，並將用以綁標之相關資料交
    予該局行政室主任丁○○轉交承辦人己○○製作本件採購招
    標案之規格說明，己○○依魏秀夫之意訂出招標規範並上網
    公告，增加垃圾車車斗須「電著塗裝、熱浸鍍鋅」之特殊規
    格，以及進口業者須提供原廠證明文件之特殊限制。4.而鍾
    華昌為瞭解臺中縣環保局是否仍依協議繼續綁標以協助大郁
    公司取得該採購案，還是發生變化，乃請魏秀夫設法安排該
    局人員見面以掌握狀況，魏秀夫乃安排技正甲○○與大郁公
    司人員李敏忠晤談，俾說明本案一再遭到檢舉之詳情及臺中
    縣環保局處理之態度，雙方約定於九十二年八月十一日在臺
    中縣環保局附近某咖啡廳晤談，辛○○及戊○○亦前來參加
    。5.魏秀夫與鍾華昌、辛○○於九十二年八月底，在臺北市
    中山區○○○路○段二十一號地下一樓「儷豪酒店」內，恐
    嚇執意參與本件採購招標案之漢華環消科技股份有限公司負
    責人鄒李清稱不得投標，否則大家走著瞧等語。6.九十二年
    八月二十七日在臺中縣環保局公開投標日，大郁公司於同日
    下午四時五十九分四十秒欲投入標單，而臺中縣環保局行政
    室主任丁○○認為投標已逾時而不同意大郁公司投標。為因
    應解決無法投標之危機，鍾華昌請辛○○於當日下午五時許
    即到臺中縣議會找戊○○，鍾華昌另請魏秀夫聯絡甲○○，
    請他要丁○○放寬一點，標單晚點收沒有關係。同日晚間十
    時許，鐘華昌、辛○○、李敏忠、魏秀夫等人在臺中市○○
    路、文心路口之「摩根咖啡廳」商討解決無法投標之對策，
    並撰寫陳情書於翌日提交丁○○。而後丁○○在甲○○之指
    示下態度已迴異昨日，親自閱讀陳情書後，近中午時分，丁○○請不知情之王年鑫依其所捏造「經本室徐主任照東及法
    治專員乙○○以電話向一一七報時台查詢當時中原標準時間
    為下午四時五十九分」之不實說詞簽擬簽呈，經丁○○核章
    ，由知情之乙○○配合會簽後，再送交不知情之技正吳燈明
    行使核章，由吳燈明逕予批准，同意大郁公司投標。7.本件
    採購招標案於九十二年八月二十八日在臺中縣政府環保局開
    標，大郁公司終以八千六百十萬元低價搶標成功，並支付辛○○一百八十萬元報酬。
  (三)惟被告庚○○、己○○、甲○○、丁○○、乙○○、戊○○
    、辛○○等人犯罪行為地及結果地均非在本院轄內，茲分敘
    如下：
  1.被告辛○○於接受法務部調查局臺北縣調查站調查時供稱：
    九十一年十月某日，鍾華昌邀請伊在臺中市長榮桂冠飯店咖
    啡廳見面，告訴伊「臺中標案」（指本案臺中縣政府環保局
    九十二年度四十二輛八立方米壓縮式垃圾車採購招標案）是
    個大案子，希望透過伊與臺中縣議會議長張清堂為好友之關
    係給予協助，若能順利得標，將給付得標金額百分之三的業
    務費用。九十一年十一月間某日伊與鍾華昌同赴臺中市○○
    路閤家歡KTV 找張清堂，介紹鍾華昌與張清堂認識，兩星期
    後，伊到臺中縣議會辦公室找張清堂，請張清堂協助大郁公
    司標下「臺中標案」，張清堂即交代他的秘書戊○○幫忙，
    陳建凱立即打電話找臺中縣環保局技正甲○○過來，並當面
    向甲○○表示伊是議長的朋友，希望甲○○就「臺中標案」
    能給予協助。九十二年二月左右，伊又到臺中縣議會找戊○○，戊○○又把技正甲○○找來，伊拜託甲○○讓大郁公司
    有機會服務，技正回應他會盡力，就結束該次會面，當時都
    還沒有談到報酬的事。直到九十二年四月間，鍾華昌突然告
    訴伊，「臺中標案」他要與魏秀夫合作，且已經交給魏秀夫
    處理，叫伊不要再管，如果順利得標仍會給付伊佣金，因為
    伊介紹張清堂、戊○○等人給鍾華昌認識，戊○○也有依張
    清堂指示介紹技正及幫忙大郁公司。伊與魏秀夫見過五次面
    ，第一次於九十二年三、四月間，鍾華昌在臺北市○○○路
    某西餐廳與魏秀夫商談，就介紹伊與魏秀夫認識；第二次魏
    秀夫到大郁公司找鍾華昌，伊當時在場，只與魏秀夫打招呼
    ，並沒有單獨聊到什麼；第三次在臺北市○○○路某地下室
    酒店，伊忘記談話內容；第四次在臺北市○○○路某地下室
    酒店，有一家公司可能在「臺中標案」會搶標，鍾華昌跟那
    家公司老闆鄒李清談判破裂，伊就與小弟巫明龍走到該公司
    老闆鄒李清前告訴他「這個案子我們努力很久，給你面子你
    不要，否則大家走著瞧」，講完後就斟滿一大杯酒一飲而盡
    ；第五次於九十二年八月二十七日，在臺中縣環保局，在場
    人有魏秀夫、鍾華昌等人，目的是想知道有無得標，當天因
    為投標時間發生爭議，之後伊與魏秀夫、鍾華昌等人又到臺
    中市○○路某西餐廳開會討論投標時間的問題，隔天伊與巫
    明龍再到臺中縣環保局，不久後臺中縣環保局就認定大郁公
    司標單為有效標，並以八千六百多萬元得標等語（見臺灣板
    橋地方法院檢察署九十四年度偵字第一七八八三號偵查卷第
    一宗第十八頁以下），顯見被告辛○○與共犯鍾華昌、魏秀
    夫等人協議以綁標及圍標之方式合作標得本件臺中縣政府環
    保局垃圾車採購招標案之地點分別在臺中縣市及臺北市，並
    非在本院管轄區域內。至被告辛○○於接受法務部調查局臺
    北縣調查站調查時雖供稱：伊於九十一年十二月底，在臺北
    縣新莊市大郁公司附近租房子了解大郁公司業務，並掛名大
    郁公司業務專員約一年等語，惟被告辛○○與共犯鍾華昌、
    魏秀夫等人協議以綁標及圍標之方式合作標得本件臺中縣政
    府環保局垃圾車採購招標案之地點分別在臺中縣市及臺北市
    ，業如前述，且本案檢察官起訴時被告已未居住在臺北縣新
    莊市，而係居住在南投縣水里鄉○○路一巷九號住處，已如
    前述，本院自無管轄權。
  2.其次，被告庚○○為臺中縣環保局局長、被告己○○為該局
    稽查員、被告甲○○為該局技正兼臺中縣議會府會聯絡人、
    被告丁○○為該局行政室主任、被告乙○○為該局行政室法
    務專員、被告戊○○為臺中縣議會簡任秘書。而本案垃圾車
    採購招標案之業務單位係臺中縣政府環保局，關於該案招標
    規範之訂定及公告、接受廠商投標以及開標等地點均在該局
    內；且本件起訴書記載被告辛○○與被告戊○○、甲○○會
    面洽談之地點均在臺中縣議會內；共犯魏秀夫與被告甲○○
    會面洽談之地點在臺中縣環保局附近咖啡廳；共犯魏秀夫與
    被告庚○○磋商之地點，以及其將綁標資料交付予被告丁○○再轉交承辦人員即被告己○○之地點，亦皆在臺中縣政府
    環保局內；被告丁○○登載不實簽呈及被告乙○○會簽之地
    點，復均在臺中縣政府環保局內，均與本轄無涉。
  3.綜上，本件起訴書所指被告庚○○、己○○、甲○○、丁○○、乙○○、戊○○、辛○○等人前述犯罪事實之行為地及
    結果地，均非在本院轄區。
  (四)至共犯魏秀夫涉嫌臺中縣政府環保局九十二年度四十二輛八
    立方米壓縮式垃圾車採購招標案之圍標及綁標行為，雖經臺
    灣板橋地方法院檢察署檢察官以九十三年度偵字第七三五七
    號、一八四八三號向本院提起公訴，惟業經本院以九十四年
    度訴字第二○七二號判決認魏秀夫於起訴時之住居所地在臺
    北市，其所涉上開犯罪事實之行為地及結果地係在臺北巿及
    臺中縣轄內，而判決管轄錯誤並移送於臺灣臺北地方法院，
    復經臺灣臺北地方法院以九十五年度訴字第三八四號判決魏
    秀夫無罪，經檢察官上訴後，現由臺灣高等法院審理中等情
    ，有該案起訴書、本院及臺灣臺北地方法院判決書、魏秀夫
    之臺灣高等法院被告前案紀錄表各一份存卷可憑，則共犯魏
    秀夫所涉上開犯罪事實本院既無管轄權，本案被告庚○○、
    己○○、甲○○、丁○○、乙○○、戊○○、辛○○等人前
    述犯罪事實之行為地及結果地，亦均非在本院轄區，本院自
    無從依相牽連案件之法律關係合併管轄。
  (五)再共犯鍾華昌另參與臺北縣汐止巿公所九十年度三輛十二立
    方米密封式垃圾車採購招標案以及臺北縣三芝鄉公所九十年
    度一輛二十五立方米垃圾車採購招標案，因而涉違反政府採
    購法以及貪污治罪條例等犯行，經臺灣板橋地方法院檢察署
    檢察官於九十四年七月十四日以九十三年度偵字第七三五七
    號、第九三四四號、九十四年度偵字第一三六號提起公訴，
    並於同年九月二十六日繫屬於本院（下稱前案），有該案起
    訴書及鍾華昌之臺灣高等法院被告前案紀錄表各一件附卷可
    稽。惟前開二採購招標案與本案臺中縣政府環保局九十二年
    度四十二輛八立方米密封式垃圾車採購招標案，係分別獨立
    作業，且時地皆異，互無關涉；前案之起訴犯罪事實亦未敘
    及被告庚○○、己○○、甲○○、丁○○、乙○○、戊○○
    、辛○○及共犯魏秀夫有何參與該案犯罪之情事，復查無二
    案間有刑事訴訟法第七條各款所定相牽連案件關係，則本案
    被告庚○○、己○○、甲○○、丁○○、乙○○、戊○○、
    辛○○所涉違反貪污治罪條例及政府採購法等犯行，自與前
    案非屬相牽連案件，本院無從合併管轄。
  (六)末按刑事審判採彈劾主義，案件須經起訴、上訴等訴訟上之
    請求，對法院發生訴訟關係，法院始有審判之職權，至所謂
    訴訟上之請求，應依刑事訴訟法規定之程式為之，如僅以行
    政公函請求併辦，尚不得認為有訴之存在。本案臺中縣政府
    環保局垃圾車採購招標案，雖檢察官認另有共犯鍾華昌、呂
    玲惠、李敏忠、陳有任等人亦涉違反政府採購法罪嫌，且與
    前案之犯罪事實有連續犯及牽連犯之裁判上一罪關係，而移
    送本院併案審理，此有檢察官併案意旨書影本一件存卷供參
    （見本院卷）。然此項公函非屬訴訟上之請求，其目的僅在
    促使法院之注意，本院如果併同審判，固係審判不可分法則
    之適用所使然，如認不成立犯罪或無裁判上一罪關係，自不
    能併予裁判（最高法院八十九年度臺上字第二六八二號、九
    十二年度臺上字第三二七六號判決意旨參照）。從而，檢察
    官縱就參與本案臺中縣政府環保局垃圾車採購招標案之其他
    共犯鍾華昌、李敏忠等人所涉違反政府採購法犯行移送本院
    併案審理，然此部分犯罪事實非當然為前案起訴效力所及，
    自難逕資以判斷本件管轄有無之依據，併此敘明。
四、綜上各情，本案被告庚○○、己○○、甲○○、丁○○、乙○○、戊○○、辛○○等人於起訴時之住、居所地、所在地
    均不在本院轄區，其等所涉本案犯罪事實之行為地及結果地
    係在臺北巿及臺中縣轄內，本院復無從依刑事訴訟法第七條
    關於相牽連案件規定合併管轄，是本院就本案被告庚○○、
    己○○、甲○○、丁○○、乙○○、戊○○、辛○○被訴違
    反貪污治罪條例及政府採購法等案件自無管轄權。復參以被
    告庚○○、己○○、甲○○、丁○○、乙○○、戊○○、辛○○等人住居所地及所在地分別在臺中縣及南投縣，其等所
    涉本案犯罪事實之行為地及結果地係在臺北巿及臺中縣轄內
    ，且本案垃圾車採購招標案之業務單位係臺中縣政府環保局
    ，是基於證據調查方便，認以移轉於臺灣臺中地方法院審理
    為宜。
五、綜上所述，公訴人向無管轄權之本院提起本件公訴，尚有未
    合，揆諸首揭說明，爰不經言詞辯論，逕為諭知管轄錯誤之
    判決，並移送於有管轄權之臺灣臺中地方法院。
據上論斷，應依刑事訴訟法第三百零四條、第三百零七條，判決
如主文。
中　華　民　國　　九十六　　年　　六　　月　　廿一　　日
                  刑事第十庭審判長法　官  樊季康
                                  法  官  劉元斐
                                  法  官  張筱琪
上列正本證明與原本無異。
如不服本判決，應於判決送達後十日內向本院提出上訴狀（應附
繕本），上訴於臺灣高等法院。
                                  書記官  廖舜宜
中　華　民　國　　九十六　　年　　六　　月　　廿一　　日
